臺灣屏東地方法院民事判決　　　　　　　95年度簡上字第91號
上　訴　人　卯○○
訴訟代理人　乙○○
被上訴人　　己○○
　　　　　　酉○○
　　　　　　子○○
　　　　　　辛○○
　　　　　　丁○○
　　　　　　玄○○○
　　　　　　戊○○
　　　　　　地○○
上　2　人
訴訟代理人　壬○○
被上訴人　　未○○
　　　　　　申○○
　　　　　　甲○○
　　　　　　寅○○○
　　　　　　巳○○
　　　　　　辰○○
　　　　　　庚○○
　　　　　　午○○
　　　　　　丙○○
　　　　　　丑○○
　　　　　　亥○○
　　　　　　天○○
　　　　　　宇○○
　　　　　　宙○○
　　　　　　戌○○
　　　　　　癸○○
上列當事人間請求分割共有物事件，上訴人對於中華民國95 年3
月31日本院潮州簡易庭94年度潮簡字第503 號第一審判決提起上
訴，本院於民國96年5 月16日言詞辯論終結，判決如下：
    主  文
上訴駁回。
第二審訴訟費用由上訴人負擔。
    事實及理由
一、程序事項：除上訴人、被上訴人戊○○、地○○、壬○○於
    言詞辯論期日到場外，餘被上訴人經合法通知，未於言詞辯
    論期日到場，核均無民事訴訟法第386 條所列各款情形，依
    上訴人聲請，由其一造辯論而為判決。
二、上訴人主張：兩造共有坐落屏東縣恆春鎮○○○段第241 之
    2 地號面積454 平方公尺土地（下稱系爭土地），應有部分
    如附表所示，系爭土地並無因使用目的不能分割之情形，而
    兩造對該土地亦未訂立不分割之特約，惟就分割方法則無從
    獲致協議，故依法提起本件訴訟，求為判決分割，分割方案
    如附圖所示，其中被上訴人己○○、巳○○、丙○○、癸○○、丑○○已書立同意書，願保持共有，被上訴人庚○○、
    宇○○則表示同意原物分割，並應預留3 公尺的道路，以利
    通行，由全體共有人保持共有等語，於原審請求判決如：原
    審判決主文第1 項、及准予分割系爭土地如附圖所示等語。
    嗣不服原審諭知之分割方法，提起上訴，於本院聲明：原判
    決關於分割方法廢棄；請准分割系爭土地如附圖所示。（原
    審判決主文第1 項，未據上訴人聲明不服，業已確定）。
三、被上訴人戊○○、地○○、壬○○：對於上訴人所提分割方
    案沒有爭執，其中戊○○並同意與附圖編號Ｆ共有等語。
    被上訴人酉○○表示：伊希望分得的位置就是原審判決附圖
    編號Ｅ。如果變價拍賣，那以往居住在土地上之共有人無法
    利用土地，無法為停車場使用，對於土地的利用也不利益，
    維護少數共有人的利益，這樣也不公平等語置辯。
    被上訴人辛○○、丁○○、玄○○○、未○○、申○○、寅
    ○○○、甲○○、天○○前於原審表示：願意保持共有，對
    於上訴人提出之分割方案沒有意見等語。
    被上訴人亥○○則於原審表示：請求變價分割等語。
    被上訴人子○○則以：分配於如附圖所示編號Ａ部分等語；
    被上訴人巳○○於原審表示：不同意上訴人提出之分割方案
    ，上訴人並未協商等語。
    餘被上訴人己○○、辰○○、庚○○、午○○、癸○○、丙○○、丑○○、宇○○、宙○○、戌○○則未於言詞辯論期
    日到場或提出書狀作何聲明或陳述。
五、按分割之方法，不能協議決定者，法院得因任何共有人之聲
　  請，命為以原物分配於各共有人或變賣共有物，以價金分配
    於各共有人，民法第824 條第2 項定有明文。又按裁判上定
    共有物分割之方法時，分配原物與變賣之分配價金，孰為適
    當，法院本有自由裁量之權，不受任何共有人主張之拘束，
    最高法院29年上字第1792號判例意旨參照。另若以原物分割
    ，各當事人分得之土地，面積過小，顯然不能作何用途，徒
    然減損土地之經濟效用，故不能原物分割者，應予以變賣，
    所得價金各按應有部分比例分配予各共有人，如此始能將土
    地發揮最高之經濟上利用價值，並符合分割共有物應徹底消
    滅共有關係及公平合理之旨，同院82年度臺上字第512 號判
    決參照。上訴人固主張應將系爭土地以原物分配，分割方法
    如附圖所載云云，並提出被上訴人己○○、巳○○、丙○○
    、癸○○、丑○○、庚○○、宇○○之同意書為憑（本院卷
    (一)149-153 頁、本院卷(二)33、35頁）。然本院審酌：
（一）系爭土地為25人共有，其中應有部分未滿30平方公尺之共
      有人達20人之多（詳如附表應有部分面積所載），系爭土
      地為空地，無建物，雜草叢生，有照片1 張可參（原審卷
      (一)49頁），又略呈狹長地形，現況並無對外交通道路，而
      須由兩造共同負擔道路使用部分，經調閱本院94年度潮簡
      字第403 號分割共有物事件卷宗，檢視鄰地即同段231-2
      地號土地（下稱231-2 土地）之利用情形，該231-2 地號
      土地共有人與系爭土地共有人有23位相同，上訴人提出之
      附圖分割方案，主張道路分配位置與上開231-2 地號土地
      部分共有人協議開闢道路位置相同（本院卷(二)39頁），惟
      道路寬度迥異，本件主張3 公尺寬，上開分割共有物事件
      則規劃4 公尺寬，顯然系爭土地及231-2 土地共有人對於
      系爭土地之使用規劃，並非一致；再者，系爭土地其中多
      數共有人應有部分未滿30平方公尺，扣除道路應負擔之比
      例後，有呈寬度不足1 公尺，長度則有達20餘公尺之極度
      狹長地形，其中被上訴人亥○○、庚○○、午○○、辰○○、及宇○○、宙○○、辰○○、庚○○、午○○公同共
      有之部分，均不足20平方公尺，已難為有效利用，渠等共
      有人復未表示願保持共有，以維持系爭土地分割後之經濟
      利用完整性，故系爭土地不論採行何種原物分割方式，均
      會造成大部分共有人所分得之土地，形成畸零地，參以上
      訴人僅表示「如果按原物分割，則分得較少面積的共有人
      ，我可以談買賣，不然他們也可以擺著」等語，足徵兩造
      均無法克服系爭土地採行原物分割方式，所致之畸零地問
      題，上訴人主張系爭土地分割分案如附圖，因將系爭土地
      予以細分，反而不利於系爭土地之整體利用價值，並不可
      採。
（二）再者，系爭土地為國家公園一般管制區，內政部營建署墾
      丁國家公園管理處函可稽（本院卷(二)37頁），依據國家公
      園法第14條第1 款規定「一般管制區內，經國家公園管理
      處之許可，得為私建築物或道路、橋樑之建設或拆除」，
      上訴人提出系爭土地與上開231-2 土地共同規劃之道路預
      定建設位置略圖（本院卷(二)39頁），尚須經國家公園管理
      處之許可，亦非共有人間協議可得達成。故上訴人提出之
      分割方案，關於系爭土地及231-2 土地間開闢道路使用，
      屬不確定之事項，縱以上訴人上開主張之分割分案，亦將
      衍生共有人所分得之土地，出現袋地情形，而增加分割後
      相鄰關係之權利爭執，實有妨礙系爭土地經濟效用。
六、綜上，本院審酌系爭土地之使用目的、利用價值、兩造之利
    害關係、分割後可能利用之經濟價值、公共利益之維持等因
    素，及兩造復未提出妥善之原物分割方案，認系爭土地以變
    價方式為分割，始為適當，而所得變賣價金，由兩造按附表
    所示之應有部分比例分配之。上訴意旨指摘原判決所採之分
    割方法不當，求予廢棄，非有理由，應予駁回。
七、本判決之基礎已臻明確，兩造其餘攻擊防禦之方法及舉證，
    核與判決結果無影響，不另論述，併此敘明。
八、據上論結，本件上訴為無理由，依民事訴訟法第436 條之1
    第3 項、第449 條第1 項、第385 條第1 項前段、第78條，
    判決如主文。
中　　華　　民　　國　　96　　年　　5 　　月　　30　　日
                  民事第二庭    審判長法　官　阮世賢
                                      法　官　楊文廣
                                      法　官　林孟和
以上為正本，係照原本作成。
不得上訴。
　　　　　　　　　　　　　　　　      書記官  蔣開屏
中　　華　　民　　國　　96　　年　　5 　  月　　30　　日
附表：
屏東縣恆春鎮○○○段241-2地號，地目建，面積454平方公尺
┌─────┬────┬───────┬────┐
│共有人    │應有部分│應有部分面積  │分配位置│
│          │        │（平方公尺）  │如附圖  │
├─────┼────┼───────┼────┤
│己○○    │15分之1 │30.27         │Ａ      │
├─────┼────┼───────┼────┤
│卯○○    │15分之1 │30.27         │Ｂ      │
├─────┼────┼───────┼────┤
│子○○    │15分之1 │30.27         │Ｃ      │
├─────┼────┼───────┼────┤
│壬○○    │5分之1  │90.80         │Ｄ      │
├─────┼────┼───────┼────┤
│酉○○    │5分之1  │90.80         │Ｅ      │
├─────┼────┼───────┼────┤
│辛○○    │40分之1 │11.35         │Ｆ      │
├─────┼────┼───────┤        │
│丁○○    │40分之1 │11.35         │        │
├─────┼────┼───────┤        │
│玄○○○  │40分之1 │11.35         │        │
├─────┼────┼───────┤        │
│戌○○    │40分之1 │11.35         │        │
├─────┼────┼───────┤        │
│未○○    │200分之1│2.27          │        │
├─────┼────┼───────┤        │
│申○○    │200分之1│2.27          │        │
├─────┼────┼───────┤        │
│甲○○    │200分之1│2.27          │        │
├─────┼────┼───────┤        │
│寅○○○  │200分之1│2.27          │        │
├─────┼────┼───────┤        │
│地○○    │160分之7│8.51          │        │
├─────┼────┼───────┤        │
│天○○    │160分之1│2.84          │        │
├─────┼────┼───────┼────┤
│戊○○    │200分之1│2.27          │Ｇ      │
├─────┼────┼───────┼────┤
│亥○○    │40分之1 │11.35         │Ｈ      │
├─────┼────┼───────┼────┤
│癸○○    │90分之1 │5.05          │Ｉ      │
├─────┼────┼───────┤        │
│丙○○    │90分之1 │5.05          │        │
├─────┼────┼───────┤        │
│丑○○    │90分之1 │5.04          │        │
├─────┼────┼───────┼────┤
│吳陳輕    │30分之1 │15.13         │Ｊ      │
│（繼承人為│公同共有│              │        │
│：宇○○潘│        │              │        │
│順福、吳順│        │              │        │
│源、庚○○│        │              │        │
│、午○○）│        │              │        │
├─────┼────┼───────┼────┤
│巳○○    │30分之1 │15.13         │Ｋ      │
├─────┼────┼───────┼────┤
│辰○○    │30分之1 │15.13         │Ｌ      │
├─────┼────┼───────┼────┤
│庚○○    │30分之1 │15.13         │Ｍ      │
├─────┼────┼───────┼────┤
│午○○    │30分之1 │15.13         │Ｎ      │
└─────┴────┴───────┴────┘
